【裁判字號】    91,訴,1021
【裁判日期】    920916
【裁判案由】    妨害公務等
【裁判全文】
臺灣臺南地方法院刑事判決                        九十一年度訴字第一二一號
    公  訴  人  臺灣台南地方法院檢察署檢察官
    被      告  甲○○
    輔  佐  人  辛○○
    選任辯護人  李孟哲律師
右列被告因妨害公務等案件，經檢察官提起公訴（九十一年度偵字第八二五號），本
院判決如左：
    主  文
甲○○損壞公務員職務上委託第三人掌管之文書，累犯，處有期徒刑陸月，如易科罰
金，以百元折算壹日。
    事  實
一、甲○○前因煙毒案件，經臺灣高雄地方法院判處有期徒刑三年三月，減為有期徒
    刑二年二月確定；嗣又因偽造文書案件，分經臺灣高雄地方法院及臺灣高等法院
    高雄分院判刑確定，並定執行刑為有期徒刑三年六月確定，上述案件經接續執行
    但併計累進處遇及假釋期間，而於民國（下同）八十五年二月十七日因縮短刑期
    假釋出監，甫於八十八年八月廿八日假釋期滿執行完畢。猶不知警惕行止，竟於
    八十八年十二月間某日時，為謀竊電以節省其在台南縣鹽水鎮義稠里一一０之八
    號實際經營之「醉美樓小吃部」地下酒家成本支出，擅自將台灣電力股份有限公
    司（以下簡稱台電公司）裝設於「醉美樓小吃部」室外約五十公尺處，隨同編號
    八五─六二五一─０一號電表箱內電表出租交由其保管之封印予以破壞毀損，並
    基於意圖為自己不法所有之概括犯意，連續自八十八年十二月間某日時起至九十
    年七月十六日上午日十時許止，先後多次以抽出電表箱內比流器ＣＴ二次側線，
    使電流不通過電表而造成無法計量使用電度之方法而竊取電氣。迨至九十年七月
    十六日上午十時許，為台電公司新營區營業處稽查股人員會同管區警員在上址查
    獲，並拆卸比流器及封印各一組。
二、案經台電公司訴由台南縣警察局新營分局報請臺灣臺南地方法院檢察署檢察官偵
    查起訴。
    理  由
一、訊據被告甲○○固供承其為「醉美樓小吃部」之實際負責人，但矢口否認破壞電
    表封印及竊電情事，辯稱：伊並未開啟封印及抽出電線竊電，上述行為伊不知何
    人所為，「醉美樓小吃部」現場事務伊均委由小股東庚○○代為處理云云。辯護
    意旨則以：「醉美樓小吃部」之電表箱設置於該店外約一百公尺處之室外，任何
    人均得以接觸，縱有破壞封印情事，實非被告所得知悉。而依文獻記載，拉出比
    流器ＣＴ二次側線後，將造成極大之電壓而使比流器燒毀，台電公司人員指訴之
    方法亦難達竊電之目的。再「醉美樓小吃部」雖於八十七年三月間曾經查獲案外
    人子○○竊電事件，然經證人所述，該次竊電之方法與本件台電公司指訴之方法
    不同，且該時間被告尚非「醉美樓小吃部」之實際負責人，自不能以「醉美樓小
    吃部」曾有竊電情事而推論被告成立竊電犯行。又台電公司人員於九十年七月十
    六日派員檢查電表之時，被告並未在場，乃由該公司稽查人員先行打開電表箱後
    始通知派出所警員到場，參諸日前亦經報載多位被控竊電用戶控訴台電公司人員
    惡意栽贓以獲取高額獎金，本件實難排除此等誣指電力用戶竊電之可能。再者，
    本件經法院實地測試之結果，比流器之ＣＴ二次側線經抽出後，電表係處於完全
    不運作之狀態，然被告於台電公司指訴竊電之期間內，均有繳交基本電費以上之
    電費，益徵被告並未以上述方法竊電。綜上各節，本件應認仍有合理之懷疑致不
    能形成有罪之確信，應屬無從證明被告犯罪而應諭知無罪之判決等語。惟查：
  (一)台電公司新營區營業處稽查人員乙○○、壬○○、丁○○係於九十年七月十六日
    上午日十時許進行例行檢查時，發現台電公司裝設於「醉美樓小吃部」外之編號
    八五─六二五一─０一號電表箱封印遭撬開破壞，即行通知台南縣警察局新營分
    局鹽水分駐所警員己○○到場後，始打開封印並開啟電表箱，而查知其內比流器
    ＣＴ二次側線已經抽出，旋拍照拆卸比流器加以密封等事實，業據證人乙○○、
    壬○○、丁○○迭於警訊及偵審中證述在卷。證人即受通知陪同在場之警員己○○於本院調查中亦到場結證略稱：伊是經乙○○等通知後到達，並全程在場，在
    場當時並無異常現象，開箱時情形即如警卷照片所示，至於封印有無被撬開痕跡
    乙節，因伊看不懂，故未加以查看等語（見本院九十一年十月廿九日訊問筆錄）
    。而依警卷照片所示，台電公司人員確係於警員己○○到場之後，始行開啟電表
    箱（見警卷第廿六頁第三張照片），且電表箱內左側比流器之二條ＣＴ二次側線
    均遭抽出，右側比流器僅經抽出左側之（紅色）ＣＴ二次側線。如此台電公司稽
    查人員乙○○、壬○○、丁○○等人，確係初步查勘電表箱外觀即行通知司法警
    察到場，並於警員己○○到場，始為開啟封印與電表箱之查勘與拆卸封印、比流
    器之作為，並查知「醉美樓小吃部」所使用之電表箱，有破壞封印及抽出比流器
    ＣＴ二次側線之情形，已堪認定。
  (二)證人己○○雖證述伊因看不懂故未查看封印是否已經損壞，然查台電公司既已通
    知司法警察到場監看作證，自不能僅因到場警員未具專業知識或怠於行使職權而
    全然推翻警員到場後之查證結果。再者，電表（含封印）係電力用戶向台電公司
    承租使用之物，所有權人為台電公司（參見電業法六十三條），且並非裝置於「
    醉美樓小吃部」室內之被告管領空間，故台電公司人員發現有違法使用電表竊電
    情事，未通知電表承租人而逕予拆除停止供電（參見電業法第七十二條第一項第
    一款），程序上並無違法之處，被告及辯護人執此指摘台電公司查報程序，並據
    以主張排除此項證據，自難採取。
  (三)經依辯護人請求委請財團法人臺灣大電力研究試驗中心函釋「電表內之ＣＴ二次
    側線被拉出後，對電表造成如何之影響？是否將使電表失準漏載用電數？是否導
    致比流器燒毀？」等疑義，該中心認：「若係供給電度表計量電度之比流器電路
    導線被開路時，將致該電度表無法計量該回路電流之電度。使用中之低壓貫穿型
    比流器，若其二次繞組長時間開路，有導致該比流器燒毀之可能，惟非一定會燒
    毀，若仍需瞭解此項性能，可請該比流器之製造廠說明」，有該中心九十一年十
    二月二日大電表字第九一一二─一四二三號函附卷可稽。經再函詢扣案比流器之
    製造廠樂士電機股份有限公司，該公司函覆略稱：「將比流器二次側線圈銅線破
    壞或剪斷使其斷路無輸出，此時比流器形同虛設，完全喪失電流轉換之功能，藉
    由此一方法達到漏載用電的目的．．．二次側線圈被拉出其破壞現象如屬斷線，
    將導致比流器故障因而無輸出訊號．．．比流器本體僅斷線不會繞毀．．．」，
    亦有該公司函附之比流器鑑定說明一紙在卷可按。嗣本院再實地裝回扣案之比流
    器於上述電表箱，並抽出該比流器ＣＴ二次側線且開啟「醉美樓小吃部」內部霓
    虹燈以外全部電器運轉二十分鐘，亦未發生比流器燒毀情事，且確使電表完全不
    生計電作用，有本院九十二年七月廿八日勘驗筆錄存卷可參。是辯護人指稱依本
    件台電公司指訴之方法（抽出比流器ＣＴ二次側線）將造成比流器燒毀而無法達
    成竊電之目的云云，亦難憑信。
  (四)「醉美樓小吃部」前於八十七年三月三十日經台電公司人員查獲在比流器內加裝
    內附遙控設備之不明物體，以控制電表運轉之方式竊電，並由掛名負責人子○○
    出面與台電公司達成賠償電費之民事和解等情，業據證人子○○及台電公司稽查
    人員癸○○、丙○○於本院調查中證述屬實，並有台電公司八十七年三月三十日
    用電實地調查書影本附卷可按（附於偵卷第卅八頁）。而被告於上開查獲竊電之
    時，已係「醉美樓小吃部」之小股東之一，且在查獲竊電後知悉上開情事之事實
    ，亦據被告及證人子○○一致供述在卷。故被告於九十年七月十六日上午台電公
    司人員發現比流器ＣＴ二次側線遭抽出前，已知其所負責經營之「醉美樓小吃部
    」曾經因竊電經查獲而賠償電費等節，亦堪認定。
  (五)按變動電表箱內設備與配線（於本件則係抽出比流器之ＣＴ二次側線），就一般
    人而言，是為具有感電風險之高度危險性舉措，況苟非專業人士，或有特定目的
    （如意圖竊電），當無抽出比流器之ＣＴ二次側線得以使電表失卻作用之認知。
    而每一用戶均有其專用之電表以計算用電情形，經驗上殊少見聞無關利害之人擅
    自變動他人電表箱內設備與配線。況衡諸常情，「醉美樓小吃部」既有此竊電遭
    查獲之經歷，被告應較一般電力用戶或商業經營者更注意其用電之電表箱是否已
    經破壞封印，或電表箱內設備是否已經變動，其辯稱電表箱設於戶外無從知悉何
    人加以破壞封印變動設備云云，與經驗法則顯有不符，同難採信。
  (六)如前所述，「醉美樓小吃部」分別於八十七年三月三十日（下稱第一次查獲）及
    九十年七月十六日（下稱第二次查獲）遭台電公司稽查人員認為涉有竊電情事而
    拆除電表，依經驗判斷，上開甫經查獲竊電之後，應屬較無竊電情形故用電紀錄
    較為可信之時期。再依常情以觀，一般經營餐飲或酒家業者，於相同月份與氣候
    條件之情形下，營業額較高之時期，用電量通常亦等同升高。然經交叉比對告訴
    人台電公司及財政部臺灣省南區國稅局台南縣分局提供之用電紀錄與營業稅自動
    報繳年檔，「醉美樓小吃部」八十七年十二月至九十年十二月之營業稅申報交易
    金額與用電紀錄，發現：「醉美樓小吃部」於第一次查獲當年之八十七年十二
    月間申報之「應稅銷售額」為廿一萬八千四百零三元，用電度數為三萬二千六百
    四十度；八十八年十二月申報之「應稅銷售額」則為三十萬五千零卅三元，用電
    度數為二萬一千二百度。故八十八年十二月營業額高於八十七年十二月，用電度
    數較之八十七年十二月反而少一萬餘度。第二次查獲當年之九十年十月間申報
    之「應稅銷售額」為十五萬七千四百零九元，用電度數為三萬九千九百二十度；
    第二次查獲前之八十九年十月申報「應稅銷售額」則為四十三萬八千二百六十四
    元，用電度數為二萬一千二百度。顯示八十九年十月營業額高於九十年十月，用
    電度數較之九十年十月短少一萬八千餘度。第二次查獲當年之九十年十二月間
    申報之「應稅銷售額」為廿三萬六千五百卅一元，用電度數為二萬零二百四十度
    ；第二次查獲前之八十九年十二月申報「應稅銷售額」則為卅八萬八千三百十五
    元，用電度數為一萬零二百八十度。顯示八十九年十二月營業額高於九十年十二
    月，用電度數較之九十年十二月短少約一萬度。又自台電公司提供之用電紀錄可
    知，「醉美樓小吃部」每當遭查台電公司發現認為有竊電情事之後，該店之用電
    度數即大幅增加，再經上述比對結果，則發現查獲竊電後之月份，與不同年度相
    同月份比較，甫經查獲竊電後之月份縱使營業金額較少，用電仍明顯多於不同年
    度相同月份達一萬度左右，若非人為竊電，焉能呈現此等不符合常情之現象，且
    上述用電與銷售矛盾情形絕非台電公司一次查報行為即得顯現，故辯護人及被告
    指陳台電公司稽查人員可能藉栽贓手法不法獲取查報獎金云云，顯不足取。又新
    聞報導之記者縱就新聞題材為相當之查證，究難與司法調查等同周延，況經驗上
    亦常見僅憑發表意見者之陳述即為報導之情形（間或同時報導相對立場之意見以
    資衡平），故於訴訟案件中，新聞報導當然不足以據為事實認定之基礎甚明，本
    件自不能僅憑一紙新聞提及電力用戶指控台電公司人員疑涉栽贓獲利，即據採為
    對被告有利之認定，併予指明。
  (七)被告於本院調查中又供稱「醉美樓小吃部」現場全部事務，伊均委由小股東庚○○全權處理，證人庚○○亦到庭附合其說。然查證人即被告所聘掛名「醉美樓小
    吃部」（以「白玉樓小吃部」店名而為商業登記）負責人李川河迭於警訊及偵查
    中證稱：「一切事情均交由甲○○．．均交由甲○○處理．．．是甲○○以我的
    身份證去申請登記為「醉美樓小吃部」負責人，實際上的負責人為甲○○」；「
    甲○○拿我的身份證去登記，他才是真正的老闆」等語（見李川河派出所及刑事
    組警訊筆錄及偵卷第十一頁背面）。核與被告於警訊及偵查中所供：「李川河是
    該公司營業登記證負責人，而實際處理事務負責人是我．．．（問：鹽水鎮「醉
    美樓小吃部」實際營業狀況是你在運作？）是的」；「（問：你是鹽水鎮「醉美
    樓小吃部」負責人？」是，我是實際經營者」等語相符（見被告派出所及刑事組
    警訊筆錄及偵卷第十四頁背面）。故被告確為「醉美樓小吃部」之實際負責人，
    已無疑義，被告與庚○○於本院調查中所陳「醉美樓小吃部」現場事務全部係庚○○處理云云，核係卸責及迴護之詞，均無足取。
  (八)按認定犯罪事實所憑之證據，雖不以直接證據為限，間接證據亦包括在內，如間
    接證據為訴訟上之證明，已達通常一般之人均不致有所懷疑，而得確信其為真實
    之程度者，即得為有罪事實之認定，最高法院七十六年台上字第四九六號判例意
    旨可供參照。本件雖查無直接證據證明被告破壞封印抽出比流器之ＣＴ二次側線
    以竊電，但綜合上述間接證據及經驗法則而為判斷，已足排除並無竊電情事或其
    他人士竊電之合理懷疑，是本件被告犯罪事證應認已臻明確，其犯行應堪認定。
  (九)本件因無直接證據足以明確判斷被告破壞封印、抽出ＣＴ二次側線之時間，以及
    實際抽出ＣＴ二次側線之次數，但破壞封印無非為打開電表箱抽出比流器之ＣＴ
    二次側線以竊電，爰參酌「醉美樓小吃部」自八十七年起歷年之用電紀錄及告訴
    代理人戊○○於偵查中根據用電紀錄而為之推斷，認定八十八年十二間某日為被
    告開始犯罪之時間。又抽出比流器之ＣＴ二次側線後電表完全無法運轉，已如前
    述，而依台電公司所提供之「醉美樓小吃部」用電紀錄顯示，該店並非每次僅繳
    納基本電費，故被告係以時而抽出ＣＴ二次側線使電表停止運轉並竊電，時而接
    回ＣＴ二次側線以使電表仍保持運轉之方式，間斷式反覆竊電，亦堪確認，均併
    予敘明。
二、按台電公司電表箱上之封印，其上刻有台電字樣及圖樣，用以證明該電表之封印
    鎖為台電公司所加封，即與刑法第二百二十條所稱足以為表示其用意之證明者相
    當，自應以文書論，且已隨同出租之電表，由用戶保管；又抽出比流器之ＣＴ二
    次側線之作為，應屬電業法第一百零六條第二款「改動（電）表外之線路」之行
    為，是核被告之所為，係犯刑法第一百三十八條毀壞公務員委託第三人掌管之文
    書罪及電業法第一百零六條第二款之竊電罪。公訴意旨認為被告之竊電行為係該
    當於電業法第一百零六條第三款「損壞或改變電度表、無效電力計、其他計電器
    之構造，或以其他方法使其失效不準者」之規定，然查同法條第二款「繞越電度
    表或其他計電器，損壞或改動表外之線路者」之行為，亦足以造成使電流不經過
    電表以使電表失去計算電度功能之效果，故上述第三款規定之「以其他方法使其
    失效不準者」，應係第二款以外方法之補充性概括規定，應於未符合第二款之規
    定時，始有適用之餘地。是公訴人認被告之行為係犯該法條第三款之罪，尚有未
    洽，惟尚不生變更起訴法條之問題。再被告之行為雖亦該當於刑法第三百二十條
    、第三百二十三條竊盜電氣之規定，然被告竊取電流之竊盜行為因與電業法第一
    百零六條第二款間，有普通法與特別法之關係，依特別法優於普通法之原則，自
    應適用電業法第一百零六條第三款之罪論處（最高法院八十三年度台上字第六七
    七九號判決參照）。又被告並非以單一抽出比流器之ＣＴ二次側線之行為竊電，
    而係間斷式反覆竊電，業如前述，核其所為數竊電行為，時間緊接，所犯罪名相
    同，顯係出於概括之犯意反覆為之，為連續犯，應依刑法第五十六條之規定就竊
    電罪部分論以一罪。又被告所犯毀壞公務員委託第三人掌管之文書罪及連續竊電
    罪間，有方法結果之牽連關係，為牽連犯，應從一重依毀壞公務員委託第三人掌
    管之文書罪處斷。再被告前因煙毒案件，經臺灣高雄地方法院判處有期徒刑三年
    三月，減為有期徒刑二年二月確定；嗣又因偽造文書案件，分經臺灣高雄地方法
    院及臺灣高等法院高雄分院判刑確定，並定執行刑為有期徒刑三年六月確定，上
    述案件經接續執行但併計累進處遇及假釋期間，而於八十五年二月十七日因縮短
    刑期假釋出監，甫於八十八年八月廿八日假釋期滿執行完畢，有臺灣臺南地方法
    院檢察署刑案資料查註紀錄表及臺灣高等法院被告全國前案紀錄表在卷足憑，其
    於五年以內再犯本件有期徒刑以上之罪，為累犯，依刑法第四十七條規定加重其
    刑。爰審酌被告素行不端，以上述方法竊取國家資源以經營地下酒家，獲取不法
    利益匪淺，相當程度影響社會公平，遭查獲後又誣指執行公務人員栽贓，全無悔
    意，犯後態度欠佳等一切情狀，量處如主文所示之刑示懲。又被告行為後，刑法
    第四十一條業於九十年一月十日修正公布，同年月十二日生效，舊法規定犯最重
    本刑三年以下有期徒刑以下之刑之罪，而受六個月以下有期徒刑或拘役之宣告，
    因身體、教育、職業、家庭之關係或其他正當事由，執行顯有困難者，得易科罰
    金，修正後刑法第四十一條第一項規定，凡犯最重本刑五年以下有期徒刑以下之
    刑之罪，而受六個月以下有期徒刑或拘役之宣告，均得易科罰金，比較新舊法之
    結果，以新法較有利於被告，故依刑法第二條第一項前段規定，本件自應適用修
    正後刑法第四十一條第一項前段之規定，諭知易科罰金之折算標準。
據上論斷，應依刑事訴訟法第二百九十九條第一項前段，電業法第一百零六條第二款
，刑法第十一條前段、第二條第一項前段、第一百三十八條、第二百二十條、第五十
五條、第四十七條、第四十一條第一項前段，罰金罰鍰提高標準條例第一條前段、第
二條，判決如主文。
中      華      民      國    九十二    年      九      月     十六     日
                                  臺灣臺南地方法院刑事第五庭
                                        法  官  陳欽賢
右正本證明與原本無異。
如不服本判決，應於判決送達後十日內向本院提出上訴狀( 應附繕本 )。
                                        書記官  何小玉
中      華      民      國    九十二    年      九      月     十六     日
附錄法條：
  電業法第一百零六條
    有左列行為之一者為竊電，處五年以下有期徒刑、拘役或五百元以下罰金：
    一  未經電業供電，而在其供電線路上私接電線者。
    二  繞越電度表或其他計電器，損壞或改動表外之線路者。
    三  損壞或改變電度表、無效電力計、其他計電器之構造，或以其他方法使其失
        效不準者。
    四  在電價較低之線路上，私接電價較高之電器者。
    五  包燈用戶，在原定電燈盞數及瓦特數以外，私自增加盞數或瓦特數者。
    六  電力用戶，在原申請馬力數、瓩數或仟伏安數以外，私自增加馬力數瓩數或
        仟伏安數者。
  刑法第一百三十八條
    毀棄、損壞或隱匿公務員職務上掌管或委託第三人掌管之文書、圖畫、物品，或
    致令不堪用者，處五年以下有期徒刑。


司法院資訊處製作；財團法人民間司法改革基金會備份。
